【裁判字號】    95,台上,2305
【裁判日期】    951019
【裁判案由】    給付工程款
【裁判全文】
最高法院民事判決            九十五年度台上字第二三○五號
上  訴  人  台灣省嘉南農田水利會
法定代理人  甲○○
訴訟代理人  林華生律師
被 上訴 人  天資營造工程有限公司
法定代理人  乙○○
訴訟代理人  蘇新竹律師
            張清富律師
上列當事人間請求給付工程款事件，上訴人對於中華民國九十四
年十二月十三日台灣高等法院台南分院第二審判決（九十三年度
上字第九五號），提起上訴，本院判決如下：
    主  文
上訴駁回。
第三審訴訟費用由上訴人負擔。
    理  由
本件被上訴人主張：伊承攬上訴人「安順寮排水改善工程（第二
工區）」及「修復部分」二項工程（下稱系爭工程），業已全部
施作並經驗收完成，惟上訴人尚分別積欠新台幣（下同）三百六
十五萬四千元及二百十八萬元，合計五百八十三萬九千元之工程
尾款未付。系爭工程既已驗收合格，上訴人即有付清工程款義務
。至系爭排水改善工程測點3+437－3+617公尺間約一百八十公尺
發生混凝土排塊石護坡牆滑動、龜裂之損害，係因上訴人設計之
初未先行鑽探，其抗滑動設計錯誤所致，非關伊施工品質，伊自
無無償修復義務等情。爰依承攬之法律關係，求為命上訴人給付
工程款五百八十三萬九千元，並自民國九十年五月八日起加計法
定遲延利息之判決。
上訴人則以：被上訴人於施工期間發生數次混凝土排塊石護坡牆
滑動、龜裂等損害，被上訴人另向保險公司請求理賠，但工程修
復不能耽擱，被上訴人乃於八十八年十二月二十九日出具「同意
切結書」（下稱系爭切結書），並進行修復工程，由伊先墊付其
工程款，以便工程災害責任釐清後，再作處理。系爭工程已完成
驗收，伊共墊付修復工程款三千八百二十三萬六千五百六十五元
。伊認為災害之發生係豪雨致地下水位驟昇所造成，屬不可抗力
，伊設計符合建築技術規則，並無錯誤，依被上訴人所立系爭切
結書，被上訴人應無償修復，並償還伊墊付款，茲與工程尾款五
百八十三萬九千元抵銷後，被上訴人尚應償還伊三千二百三十九
萬七千五百六十五元，被上訴人請求為無理由等語，資為抗辯。
原審審理結果，以：被上訴人主張兩造於八十七年十一月十四日
簽訂工程契約書，由被上訴人承攬系爭工程，並依上訴人之設計
圖施工，嗣於施工期間之八十八年五月二十六日至同年月二十九
日，於工程測點3+437－3+617公尺間約一百八十公尺發生混凝土
排塊石護坡牆滑動、龜裂等損害，被上訴人曾向承保該營造保險
之蘇黎世產物保險公司申請理賠，惟蘇黎世產物保險公司以系爭
工程混凝土排塊石護坡牆之損壞，係屬保單不保事項，拒絕理賠
，被上訴人嗣於八十八年十二月二十九日就上開損壞部分，依上
訴人所提修復圖說、數量及原契約單價承攬修復工程，於八十九
年五月二十五日驗收合格，上訴人就上開工程分別有三百六十五
萬四千元與二百十八萬五千元，合計五百八十三萬九千元之工程
尾款尚未給付等情，業據被上訴人提出工程契約書、工程請款單
、上訴人九十年七月十九日九○嘉南工字第九○○一○○四六六
號函、蘇黎世產物保險公司八十九年九月二十五日八九理字第○
四○號函等為證，且為上訴人所是認，堪信被上訴人此部分主張
為真實。經查，被上訴人於八十八年十二月二十九日書立系爭切
結書予上訴人，依上訴人所提修復圖說、數量及原契約單價施工
，承攬修復工程，並同意「本工程致災責任釐清結果，如非為甲
方（即上訴人）因素，以無償修護受損部分絕無異議」，則依系
爭切結書所示，系爭工程發生損壞之原因，如非屬可歸責於上訴
人之事由，被上訴人始負無償修復責任。經第一審囑託台灣省土
木技師公會鑑定，系爭施工段地質軟弱，且多為低透水性土壤，
而此項地質軟弱之特性，可經由事先鑽探，以工程手段提高其安
全係數予以克服。復觀之大合鑽探技術有限公司（下稱大合鑽探
公司）依鑽探所得之參數計算之擋土牆滑動分析成果表、擋土牆
傾覆分析成果表所示，系爭工程之安全係數均小於合理之安全係
數。再參以證人即負責辦理本件出險理賠業務之羅便士國際保險
公證人股份有限公司之公證人游國志證詞以觀，顯然上訴人於本
件原始工程設計之初，未進行施工段之地質鑽探，而以一般擋土
牆之安全係數設計施工，雖符合「建築技術規則建築構造編基礎
構造設計規範」之要求，惟因無法因應系爭施工段地質之特性，
致地下水位驟昇時，因排水不良致難以避免損壞，則被上訴人主
張上訴人原始設計未針對現場地質及排水不良土壤之特殊因素併
予審酌，尚非無據。且台灣省土木技師公會九十三年八月二十七
日（93）省土技字第三九○六號函，亦認上訴人之設計並不週全
。至於高雄市土木技師公會僅截取合格部分，並據而認定設計並
無缺失，未慮及上開地質構造相異之因素，其立場有失客觀，且
其前提資料（安全係數符合規定）已有錯誤，並與系爭工程業經
驗收合格之事實不符，故高雄市土木技師公會之鑑定結果即不足
採。次查，第一審經函詢交通部中央氣象局台灣南區氣象中心檢
送之安順雨量站自五十八年至八十八年之降雨量，八十八年之降
雨量為一百三十三點四公釐，猶低於過去三十二年之平均降雨量
，再參以八十八年度每月、每日降雨量，發生系爭擋土牆損壞之
五月二十六至二十九日，尚非該年下雨最多之日數。而由上訴人
提出之系爭擋土牆所在地過去三十年豐華、和順測站地下水位資
料所示，二測站之八十八年五月間地下水位均非過去三十年來之
最高值，亦非過去十年之最高值，則上訴人辯稱系爭擋土牆損壞
係因豪雨致地下水位驟昇，屬不可抗力，亦不可採。上訴人主張
水利署函送之地下水位資料中，最接近系爭工程測點 3K＋950之
「井號」「井名」為「210612M2」「和順」，而由該井號之地下
水位深度以觀，足見系爭工程春夏秋冬各季節之GL地下水位深度
均低於負2公尺（-2m），台灣省土木技師公會以地下水位負 2公
尺為分析滑動及傾覆安全係數之依據，顯屬錯誤云云。惟和順觀
測站距離施工地點尚有相當距離，尚不足代表施工地點之水文狀
況。且台灣省土木技師公會所為鑑定依據G.L-2.0m，乃為大合鑽
探公司於八十八年七月於施工地點所裝設之觀測井之水位記錄，
取樣較為細緻，可代表施工地點之地下水位，故尚難以和順觀測
站之地下水位資料，作為施工地點之地下水位資料。另上訴人縱
管理維護嘉南大圳長達六十餘年，應不難掌握過去六十年來之地
質、降雨量、地下水位等數據資料，並依擋土牆使用年限，針對
過去上開資料而為設計，以避免發生損壞，況各地段地質、水文
並非相同，亦非一成不變，上訴人於設計之初未進行鑽探，未估
算結構安全係數，亦未掌握降雨量與地下水位，而以一般擋土牆
之方式設計適用於全部施工段，致在未達豪雨程度，地下水位亦
非數年來最高之情況下，被上訴人施工段發生擋土牆龜裂、滑動
之損害，自難認其無疏失。次查，上訴人雖提出已墊付工程款三
千八百二十三萬六千五百六十五元之抵銷抗辯。惟本件「致災責
任」，既屬設計疏失之可歸責於上訴人之事由，被上訴人自無修
復責任可言，則上訴人此項抵銷抗辯，自難據為裁判基礎。綜上
所述，被上訴人本於承攬契約，請求上訴人給付前開工程款本息
，自屬於法有據，應予准許云云，為其心證之所由得，並說明兩
造其餘攻擊防禦方法不予審酌之理由，爰將第一審所為上訴人敗
訴之判決予以維持，駁回上訴人之上訴，經核於法洵無違誤。末
查，系爭工程係在八十九年五月二十五日驗收完畢，為原審所合
法確定之事實，而高雄市土木技師公會鑑定係在九十四年五月四
日（見外放證物），故原審謂：高雄市土木技師公會之鑑定前提
資料（安全係數符合規定）有所錯誤，並與系爭工程業經驗收合
格之事實不符云云，並無違誤。又原審縱未現場履勘和順觀測站
與施工地點之距離，然原審已說明其所憑之台灣省土木技師公會
所為鑑定依據 G. L-2.0m，乃為大合鑽探公司於八十八年七月於
施工地點所裝設之觀測井之水位記錄，取樣較為細緻，可代表施
工地點之地下水位，故尚難以和順觀測站之地下水位資料，作為
施工地點之地下水位資料云云，亦無不合。上訴論旨，就原審認
定事實、取捨證據之職權行使，指摘原判決違背法令，求予廢棄
，非有理由。
據上論結，本件上訴為無理由。依民事訴訟法第四百八十一條、
第四百四十九條第一項、第七十八條，判決如主文。
中    華    民    國  九十五  年    十    月   十九   日
                      最高法院民事第八庭
                          審判長法官  朱  建  男
                                法官  顏  南  全
                                法官  許  澍  林
                                法官  鄭  傑  夫
                                法官  蘇  清  恭
      本件正本證明與原本無異
                                      書  記  官
中    華    民    國  九十五  年    十    月   三十   日
                                                      Ｋ


司法院資訊處製作；財團法人民間司法改革基金會備份。
